【裁判字號】    99,交聲,150
【裁判日期】    990430
【裁判案由】    違反道路交通管理處罰條例聲明異議
【裁判全文】
臺灣基隆地方法院交通事件裁定         99年度交聲字第150號
移送機關即
原處分機關  臺北市交通事件裁決所
聲明異議人
即受處分人  甲○○
上列聲明異議人即受處分人因違反道路交通管理處罰條例案件，
對於臺北市交通事件裁決所中華民國99年4 月19日所為之處分（
原處分案號：北市裁罰字第裁22-AEU281271號），聲明異議，本
院裁定如下：
    主  文
原處分撤銷。
甲○○汽車駕駛人，駕駛汽車經測試檢定酒精濃度超過規定標準
，應接受道路交通安全講習。
    理  由
一、原處分意旨略以：異議人即受處分人（下稱異議人）甲○○
    於民國95年3 月19日下午1 時33分許，騎乘車牌號碼DLZ-22
    8 號輕型機車，行經臺北市○○街215 巷口處，為警攔檢查
    獲因「酒駕0.58mg/L」之違規，故依道路交通管理處罰條例
    第35條第1 項第1 款、第24條第1 項第2 款（裁決書漏引該
    款項）之規定，裁處異議人罰鍰新臺幣（下同）45,000元，
    並吊扣駕駛執照12個月（異議人已於95年3 月31日繳送駕駛
    執照執行酒駕吊扣1 年，為裁決書主文欄第二項所載，該部
    分應為裁決書之贅載）及施以道路安全講習，雖異議人該案
    同時犯公共危險罪，經臺灣臺北地方法院檢察署檢察官以95
    年度偵字第4571號為緩起訴處分確定，緩起訴期間為1 年，
    然「緩起訴」處分最終使被告免於受刑事追訴之效果與「不
    起訴」處分效果相同，性質上並非刑罰，核與行政罰法第26
    條所稱一事不二「罰」之要件不合，受緩起訴處分之人自不
    得以其已履行該處分所附帶內容為由，主張同一行為免受行
    政罰等語。
二、聲明異議意旨略以：異議人已因同件酒醉駕車涉刑法公共危
    險罪，經臺灣臺北地方法院檢察署檢察官以95年度偵字第45
    71號緩起訴處分書，命異議人向財團法人現代婦女教育基金
    會支付緩起訴處分金20,000元，其業經刑事法律為處罰，原
    處分機關裁決罰鍰45,000元，揆諸行政罰法第26條第1 項前
    段規定，即有違一事不二罰，為此聲明異議，請求准予撤銷
    罰款之處分云云。
三、按汽車駕駛人有飲用酒類或其他類似物後其吐氣所含酒精濃
    度超過每公升0.25毫克或血液中酒精濃度超過百分之0.05以
    上之情形者，不得駕車，道路交通安全規則第114 條第2 款
    定有明文。次按汽車駕駛人，駕駛汽車經測試檢定有酒精濃
    度超過規定標準之情形者，處15,000 元以上60,000 元以下
    罰鍰，並當場移置保管該汽車及吊扣其駕駛執照1 年；汽車
    駕駛人，有第35條第1 項規定之情形者，應接受道路交通安
    全講習，道路交通管理處罰條例第35條第1 項第1 款、第24
    條第1 項第2 款亦有明定。
四、經查：
  (一)本件受處分人於前揭時、地，飲酒後仍騎乘車牌號碼號DLZ-
    228 輕型機車，為臺北市政府警察局大同分局員警當場攔查
    ，經測試其呼氣所含酒精濃度達每公升0.58毫克，員警乃以
    受處分人違反道路交通管理處罰條例第35條第1 項第1 款之
    行為製單舉發等事實，為受處分人所不爭執，復有臺北市政
    府警察局95年3 月19日北市警交字第AEU281271 號舉發違反
    道路交通管理事件通知單在卷可稽；且同一事實受處分人亦
    涉犯刑法第185 條之3 公共危險罪，業經臺灣士林地方法院
    檢察署檢察官於95年4 月18日以95年度偵字第4571號為緩起
    訴處分，緩起訴期間為1 年，受處分人應於緩起訴處分確定
    後3 個月內向財團法人現代婦女教育基金會支付20,000元，
    而上開緩起訴處分於95年5 月29日確定，緩起訴期間自95年
    5 月29日起至96年5 月28日止等情，有前開緩起訴處分書、
    臺灣士林地方法院檢察署檢察官執行緩起訴處分命令通知書
    、臺灣高等法院被告前案紀錄表在卷可佐，是受處分人之違
    規行為，堪以認定。
  (二)按行政罰法第1 條規定「違反行政法上義務而受罰鍰、沒入
    或其他種類行政罰之處罰時，適用本法。但其他法律有特別
    規定者，從其規定」，足認行政罰法係屬行政罰之基本法，
    而道路交通管理處罰條例本質上係屬行政罰，此觀該條例第
    1 條、第2 條將交通違規行為所定之法律效果包括罰鍰、吊
    扣證照等均名列為行政罰甚明，是違反道路交通管理處罰條
    例之裁罰事件，自有行政罰法之適用，合先敘明。再揆諸行
    政罰法第26條規定所謂一事不二罰之原則，究其立法目的，
    係因一行為同時觸犯刑事法律及違反行政法上義務規定時，
    由於刑罰與行政罰同屬對不法行為之制裁，而刑罰之懲罰作
    用較強，故依刑事法律處罰，即足資警惕時，實無一事二罰
    再處行政罰之必要。是因同時觸犯刑事法律及違反行政法上
    義務規定之行為，行政機關得否科以與刑罰相類之行政罰處
    罰，端視該行為之刑事訴追或審判程序終局結果而定，在刑
    事訴追、審判程序尚未終局確定前，行政機關自不得逕予裁
    罰，至於沒入或其他種類行政罰，因兼具維護公共秩序之作
    用，其內容具有特殊性，與行政目的之達成密切攸關，行政
    機關自仍得併予裁處。此所稱「其他種類行政罰」，係指違
    反行政法上之義務應受「裁罰性」之「不利處分」而言，依
    行政罰法第2 條規定，應包括行政上限制或禁止效力之吊扣
    證照、禁止考領駕照及強制施以道路交通安全講習等處分在
    內。是原處分機關依道路交通管理處罰條例第35條第1 項第
    1 款、第24條第1 項第2 款規定，施以道路交通安全講習部
    分，依前開規定及說明，該裁罰係屬罰鍰以外之其他種類行
    政罰，因兼具維護公共秩序之作用，為達行政目的，是原處
    分機關就此部分併予裁處，於法並無不合。
  (三)又按刑事訴訟法第253 條之1 所指之緩起訴處分，其中檢察
    官命被告為金錢給付部分，法另明定得為民事強制執行名義
    ，受處分人因上開緩起訴處分而剝奪其財產權，該經被告同
    意之金錢給付義務實具有強制性及懲罰性。而緩起訴處分形
    式上固非如易科罰金，係以支付金錢作為自由刑之替代，惟
    緩起訴實為「暫時之不起訴」，如被告不能履行所附加之負
    擔，檢察官仍應撤銷緩起訴，並依法追訴。是倘被告履行經
    由緩起訴處分所附條件，即得免遭檢察官啟動聲請簡易判決
    處刑或起訴等程序，依此觀之，顯仍具有替代刑罰之效果，
    廣義而言，應屬前揭所稱之「實質刑事法律處罰」，而有行
    政罰法第26條第1 項一事不二罰規定之適用。且刑事訴訟法
    第253 條之1 第1 項係91年2 月8 日增訂，行政罰法則於94
    年2 月5 日公布，制定在後之行政罰法第26條第2 項既僅臚
    列「不起訴處分或無罪、免訴、不受理、不付審理之裁判確
    定者」，排除一事不二罰原則之適用，而未將「緩起訴處分
    」一併納入，應係立法者有意排除，而非法律漏洞。且緩起
    訴處分實質上既非不能證明行為人之犯罪事實，如命為支付
    一定金額之負擔，與實質受罰無異，自與上開行政罰法第26
    條第2 項列舉之不起訴處分等情形迥然有別，仍無從比附援
    引而為相同之處置。如若不然，則刑事被告如經法院循審判
    程序判處罰金或得以易科罰金之拘役或有期徒刑，無論受罰
    情形如何，均得以援用行政罰法第26條第1 項之規定，免於
    處以行政秩序罰之雙重不利益；至於藉由緩起訴處分而節省
    司法資源者，在基於實質懲罰目的而其財產權遭受剝奪之餘
    ，卻仍另須繳納一定金額之行政罰鍰，其結果勢必降低刑事
    被告接受緩起訴處分之意願，而反噬緩起訴處分替代繁複刑
    事審判程序之制度性機能。準此以言，行政罰法第26條第2
    項既未將緩起訴處分列舉其中，本於「例外規定從嚴解釋」
    之法理及前揭說明，自不能將條文中「不起訴處分」之範圍
    ，擴及於性質顯不相同之「緩起訴處分」。復類此事件，行
    政機關不得對同一行為再課以行政罰鍰，不罰之理由有認為
    緩起訴處分並附條件為捐款命令是刑事處分；有認為因未經
    法院裁判所為之處罰非刑事處分，但捐款行為具行政罰鍰的
    性質，故行政機關不得再就同一行為課以行政罰鍰（臺灣高
    等法院暨所屬法院96年法律座談會刑事類提案第36號決議意
    旨參照）。是緩起訴之附帶負擔，已對人民權益產生制約，
    於理論上，雖有刑事處分或行政罰鍰之爭，然無論何者，同
    一事件，均不得再予裁罰。然而，受處分人之行為並非不罰
    ，此由其仍應受吊扣駕駛執照及道路交通安全講習即可知之
    ，故本院將原處分有關裁處罰鍰部分撤銷即可，無庸諭知不
    罰，附此敘明。
五、綜上所述，受處分人確有於前揭時、地，飲酒後仍騎乘車牌
    號碼DLZ-228 號輕型機車，經測試檢定酒精濃度超過規定標
    準之違規行為，原處分機關依前開條例第35條第1 項第1 款
    、第24條第1 項第2 款（裁決書漏引該款項）之規定，裁處
    施以道路交通安全講習及吊扣駕駛執照12個月（惟異議人已
    於95年3 月31日繳送駕駛執照執行酒駕吊扣1 年，該部分應
    為裁決書主文欄贅載）之其他種類行政罰部分，於法並無不
    合；至原處分裁處異議人罰鍰45,000元之行政裁罰部分，有
    違行政罰法第26條第2 項之「一事不二罰」之規定，即難認
    為允當，應由本院將原處分有關裁處罰鍰部分撤銷，以資適
    法。從而，本件聲明異議為有理由，應由本院將原處分撤銷
    ，自為裁罰如主文第2 項所示，以期適法。
六、據上論斷，應依道路交通管理處罰條例第87條第2 項，道路
    交通案件處理辦法第20條前段，裁定如主文。
中    華    民    國    99    年    4     月    30    日
                              交通法庭法  官   何怡穎
以上正本證明與原本無異
對於本件裁定如有不服，應於收受送達後5 日內，向本院提出抗
告書狀，敘述抗告之理由，抗告於臺灣高等法院。
中    華    民    國    99    年    4     月    30    日
                                      書記官   翁其良

司法院資訊處製作；財團法人民間司法改革基金會備份。
